臺灣高等法院臺中分院刑事判決　　　96年度交上易字第1680號
上　訴　人　臺灣臺中地方法院檢察署檢察官
被　　　告　甲○○
上列上訴人因被告業務過失傷害案件，不服臺灣臺中地方法院中
華民國96年7月31日第一審判決（民國95年度交易字第410號，起
訴案號 ：臺灣臺中地方法院檢察署民國95年度偵字第12539號）
，提起上訴，本院判決如下：
    主  文
原判決撤銷。
甲○○從事業務之人，因業務上之過失傷害人致重傷，處有期徒
刑壹年，減為有期徒刑陸月，如易科罰金，以銀元佰元即新臺
幣玖佰元折算壹日。
    事  實
一、甲○○於後述行為時，係受僱於陳昇輝所開設、位於臺中縣
    大甲鎮○○路○段一四二○號之「緣來是你」車行，從事中
    古汽車買賣之業務，且須駕駛買賣之中古車上路，駕駛為其
    附隨業務，其於民國九十四年十月三十日，駕駛甫購得之中
    古車即車號九五九○─ＦＸ號自用小客車（下稱前開小客車
    ），沿臺中縣大甲鎮○○路○段由南往北方向直行，於同日
    十七時四十五分許，途經臺中縣大甲鎮○○路○段省農場出
    入口前，原應注意未領有汽車駕駛執照不得駕車，並應注意
    行車速度應依速限標誌之規定，時速不得超過七十公里，且
    應注意車前狀況，隨時採取必要之安全措施，而依當時晴天
    、暮光、柏油路面乾燥、無缺陷、無障礙物，且於汽車駕駛
    執照吊銷期間中而無照駕駛前開自用小客車，並貿然以時速
    逾七十公里之速度超速行駛，與途經該處、亦疏未注意直行
    來車之車前狀況而貿然左轉彎之劉慧貞（未據丙○○告訴）
    所駕駛車號ＢＭ─七三六三號自用小客車發生碰撞，致劉慧
    貞所搭載之丙○○受有脾臟破裂而遭全部切除之於身體及健
    康重大不治之傷害，及內出血、右鎖骨骨折及妊娠三十八週
    及急性胎盤早期剝離有急性胎兒窘迫而須緊急施行剖腹產，
    致其胎兒（嗣命名為王楷富）提早以剖腹產方式產出而造成
    週產性窒息、缺氧缺血性腦病變、低血鈣症等傷害。甲○○
    於車禍肇事後，在有偵查權限之警察機關尚未發覺犯罪前，
    留在肇事現場並主動向據報前來處理之有偵辦犯罪職務之臺
    中縣警察局交通隊（大甲交通小隊）警員坦承肇事，並自願
    接受裁判。
二、案經丙○○訴由臺灣臺中地方法院檢察署檢察官偵查起訴。
    理    由
一、前揭犯罪事實，業據被告甲○○於警詢、偵查、原審及本院
    審理時均坦白承認，並據告訴人即證人丙○○及證人劉慧貞
    分別於偵查中結證明確，並有臺中縣警察局交通隊（大甲交
    通小隊）交通事故現場圖 、事故調查報告表（一）、（二）
    、車號查詢重型機車車籍、車號查詢汽車車籍、證號查詢汽
    車駕駛人查詢表各一件、現場照片十張，及臺灣省臺中縣區
    車輛行車事故鑑定委員會九十五年十一月一日中縣鑑字第○
    九五五五○三四八○號函附之鑑定意見書附卷可證（見原審
    卷五一至五四頁）。又告訴人丙○○身體（含其胎兒）因本
    案車禍受有前揭傷害，亦有光田綜合醫院大甲分院診斷證明
    書及該院九十五年八月二十八日（95）光醫事字第95甲0049
    0號函（見偵查卷八、九頁 ；原審卷四六頁）各一件在卷可
    按。而被告普通汽車駕駛執照於九十一年十一月八日已遭吊
    銷（迄九十四年十一日二十三日始重新考領取得普通汽車駕
    駛執照）乙節，有交通部公路總局新竹區監理所（苗栗監理
    站）九十五年八月十七日竹監苗字第0950009276號函附卷可
    稽（見原審卷四三頁）。此外，觀諸前揭交通事故現場圖上
    前開小客車之地面煞車痕跡，可知被告駕駛之前開小客車迄
    撞及車號ＢＭ─七三六三號自用小客車處止之煞車痕跡達二
    十五公尺，而在乾燥之柏油路面駕駛汽車煞車距離達二十三
    公尺，已堪認時速逾七十公里，此參諸卷附汽車煞車距離、
    行車速度及道路摩擦係數對照表甚明，再佐以被告自承其看
    到車號ＢＭ─七三六三號自用小客車時距離尚有約三十至五
    十公尺時即立即煞車等語（見警詢談話紀錄表），足認被告
    顯在逾二十五公尺之更遠距離即看見車號ＢＭ─七三六三號
    自用小客車並立即煞車之情形下，前開小客車仍行進二十五
    公尺無法停止始撞及車號ＢＭ─七三六三號自用小客車，則
    被告係以時速逾七十公里之速度超速行駛，亦堪認定。次按
    未領有汽車駕駛執照不得駕車；行車速度，應依速限標誌或
    標線之規定；汽車行駛時，駕駛人應注意車前狀況，隨時採
    取必要之安全措施，道路交通管理處罰條例第二十一條第一
    項第一款及道路交通安全規則第九十三條第一項第一款、第
    九十四條第三項分別定有明文。被告駕車自應注意上述道路
    交通安全規則規定，且觀諸卷附前揭現場照片及道路交通事
    故調查報告表（一），當時天候晴、暮光、路面乾燥、無缺
    陷、無障礙物且視距良好，依當時路況及天候，被告並無不
    能注意之情形其竟疏未注意車前狀況、且於汽車駕駛執照吊
    銷期間中而無照駕駛前開小客車，並貿然以時速逾七十公里
    之速度超速行駛，肇致本案車禍之發生並致告訴人丙○○身
    體（含其胎兒）受有前揭傷害，則被告自有過失，且被告之
    過失駕駛行為與告訴人丙○○所受傷害間，亦具相當因果關
    係，甚為明確。至於證人劉慧貞駕駛車號ＢＭ─七三六三號
    自用小客車搭載告訴人丙○○時，亦疏未注意直行來車之車
    前狀況而貿然左轉致發生本案車禍乙節，前揭卷附臺灣省臺
    中縣區車輛行車事故鑑定委員會鑑定意見亦認為證人劉慧貞
    就本案車禍之發生為肇事次因，固堪認證人劉慧貞就本案車
    禍之發生亦同有過失，然此不影響被告前揭過失犯行之成立
    。是本案事證明確，被告前揭業務過失傷害人致重傷犯行，
    至堪認定。
二、論罪科刑：
  (一)新舊法比較部分：被告行為後，刑法業於九十四年二月二日
    修正公布，於九十五年七月一日施行，且按行為後法律有變
    更者，適用行為時之法律，但行為後之法律有利於行為人者
    ，適用最有利於行為人之法律，現行刑法第二條第一項訂有
    明文。此條規定乃與刑法第一條罪刑法定主義契合，而貫徹
    法律禁止溯及既往原則，係規範行為後法律變更所生新舊法
    律比較適用之準據法，是刑法第二條本身雖經修正，但刑法
    第二條既屬適用法律之準據法，本身尚無比較新舊法之問題
    ，應一律適用裁判時之現行刑法第二條規定，以決定適用之
    刑罰法律，先予敘明。又以本次刑法修正之比較新舊法，應
    就罪刑有關之共犯、未遂犯、想像競合犯、牽連犯、連續犯
    、結合犯，以及累犯加重、自首減輕暨其他法定加減原因與
    加減例等一切情形，綜其全部罪刑之結果而為比較，最高法
    院九十五年五月二十三日著有九十五年度第八次刑庭會議決
    議可資參照。經查：
  1.刑法第二百八十四條第二項後段之業務過失傷害致重傷罪，
    法定刑原為得科銀元二千元以下罰金，因罰金罰鍰提高標準
    條例第一項前段規定，提高為十倍，為得科銀元二萬元以下
    罰金。而依修正後刑法施行法第一條之一規定：「（第一項
    ）中華民國九十四年一月七日刑法修正施行後，刑法分則編
    所定罰金之貨幣單位為新臺幣。（第二項）九十四年一月七
    日刑法修正時，刑法分則編未修正之條文定有罰金者，自九
    十四年一月七日刑法修正施行後，就其所定數額提高為三十
    倍。但七十二年六月二十六日至九十四年一月七日新增或修
    正之條文，就其所定數額提高為三倍」，及刑法第三十三條
    第五款修正為：「主刑之種類如下：五、罰金：新臺幣一千
    元以上，以百元計算之」等規定觀之，依修正後之法律，刑
    法第二百八十四條第二項後段之業務過失傷害致重傷所得科
    處之罰金刑最高額為新臺幣六萬元、最低額為新臺幣一千元
    ，然依被告行為時即修正前刑法第三十三條第五款規定之罰
    金最低額銀元一元，並提高十倍計算，前開罰金刑，最高額
    為銀元二萬元，最低額為銀元十元，若乘以三倍而換算為新
    臺幣，最高額雖與新法同為新臺幣六萬元，然最低額僅為新
    臺幣三十元。因此，比較上述修正前、後之刑罰法律，自以
    被告行為時即修正前關於科處罰金刑之法律較有利於被告。
  2.修正前刑法第六十二條前段關於自首之規定係「必減事由」
    ，新修正刑法第六十二條前段關於自首之規定則係「得減事
    由」，上開關於自首之規定雖屬刑罰裁量之事項，惟既影響
    行為人之刑罰法律效果，應屬法律變更之範疇，而有刑法第
    二條第一項之適用；且關於自首之新舊法比較，因自首之性
    質無關可罰性之判斷或法律效果之形成，故其變更應非以行
    為時為判斷基準，而應依「自首時」作為判斷之基準。本件
    被告自首之時間在新修正刑法生效前，經比較新舊法，以舊
    法規定「必減」對行為人較為有利。
  3.綜合上述各條文修正前、後之比較，揆諸前揭最高法院決議
    及修正後刑法第二條第一項規定之「從舊從輕」原則，被告
    自應適用其行為時之法律，即修正前刑法之相關規定予以論
    處。
  (二)按刑法上所謂業務，係指個人基於其社會地位繼續反覆所執
    行之事務，其主要部分之業務固不待論，即為完成主要業務
    所附隨之準備工作與輔助事務，亦應包括在內（最高法院七
    十一年臺上字第一五五○號判例意旨參照）。查被告係從事
    中古汽車買賣之業務，且須駕駛買賣之中古車上路，本案車
    禍發生時，亦係駕駛甫購得之中古車即前開小客車上路等情
    ，均據被告供承在卷，並有交通部公路總局臺中區監理所九
    十六年六月二十九日中監車字第0960027172號函併附前開小
    客車買賣及過戶登記相關資料附卷可按（見原審卷一八九至
    一九四頁），則駕駛為被告之附隨業務，被告為從事業務之
    人，足堪認定。至於被告是否受僱於陳昇輝所開設之前開「
    緣來是你」車行乙節，均不影響被告本案業務過失傷害致重
    傷犯行之成立（亦即非屬本案刑事責任之構成要件事實，僅
    涉告訴人丙○○對於被告、陳昇輝二人之刑事附帶民事訴訟
    部分）。證人陳昇輝於原審審理時雖證稱：其經營之「緣來
    是你」車行，係其一人經營，其未僱用業務員，被告亦未曾
    在其車行上班過等語。惟查，被告於本案車禍發生時，係受
    僱於陳昇輝所開設、位於臺中縣大甲鎮○○路○段一四二○
    號之「緣來是你」車行，而從事中古汽車買賣之業務乙節，
    業據被告於原審審理時供承明確（見原審卷二一頁），且被
    告於另案（即告訴人丙○○就本案車禍對陳昇輝提出告訴之
    過失傷害案件）檢察官訊問時亦結證：其有受僱於陳昇輝擔
    任臨時工等語明確（見原審卷二一四頁），足認證人陳昇輝
    前揭證言，顯係為圖自己卸免將來可能遭告訴人丙○○乃至
    王楷富對其為民事追償責任而為不實之詞，委無可採，附此
    敘明。查被告甲○○無照、超速之駕駛行為，致告訴人丙○
    ○脾臟破裂而遭全部切除，按脾臟為人體器官之ㄧ，若遭切
    除，即不可復得，自影響人體器官之完整，已屬重大不治之
    情形，而脾臟之切除，雖其功能在西醫觀點可由其他淋巴組
    織替代，但卻有增加特殊感染機率，即人體免疫力減低，就
    人體自然防衛體系而言，若免疫能力之降低，身體遭受外界
    侵入之危險相對增加，對身體及健康之影響不可不謂重大，
    本件告訴人丙○○之脾臟既已破裂毀敗至不治而「完全」切
    除，原有功能「完全」喪失，自屬於身體及健康有重大不治
    之傷害，應屬重傷害。是核被告所為，自應成立刑法第二百
    八十四條第二項後段之業務過失傷害致重傷罪（最高法院八
    十七年度台上字第二二八一號判決、八十九年度台上字第三
    二六三號判決參照）。至於法務部法醫研究所 (96）醫文字
    第0961100073號鑑定書認告訴人丙○○所受傷害，尚未達到
    重傷害之程度乙節，尚非可採，併此敘明。
  (三)又被告係無駕駛執照駕車因而致人受傷，依法應負刑事責任
    ，是被告前揭業務過失傷害人致重傷之犯行，應依道路交通
    管理處罰條例第八十六條第一項之規定，加重其刑。
  (四)另被告於本案車禍肇事後，在有偵查權限之警察機關尚未發
    覺犯罪前，留在肇事現場並主動向據報前來處理之有偵辦犯
    罪職務之臺中縣警察局交通隊（大甲交通小隊）警員坦承肇
    事，並自願接受裁判等情，業據被告陳明在卷，並有臺中縣
    警察局道路交通事故肇事人自首情形紀錄表一件在卷足憑（
    見原審卷三四頁），爰依修正前刑法第六十二條前段之規定
    ，減輕其刑，並先加重後減輕之。
  (五)原審以被告犯行明確，予以論科，固非無見。惟查被告所為
    ，係犯刑法第二百八十四條第二項後段之業務過失傷害致重
    傷罪，原判決誤認係犯同條項前段之業務過失傷害罪，尚有
    未洽。檢察官上訴意旨，執此指摘原判決不當，為有理由，
    應由本院將原判決撤銷改判。爰審酌被告就本案車禍之過失
    程度、致告訴人丙○○身體（含其胎兒）所受前揭傷害非輕
    ，且被告肇事後迄未能與告訴人達成和解、賠償告訴人之損
    害，再兼衡酌被告犯後均坦承犯行之犯罪後態度、駕駛汽車
    搭載告訴人丙○○之劉慧貞就本案車禍發生亦同有過失，及
    被告前因偽造文書案件於九十二年四月八日經原審法院以九
    十二年度沙簡上字第四四判處有期徒刑三月，如易科罰金，
    以銀行三百元折算一日，緩刑三年確定，被告本案行為時尚
    在緩刑期間中之素行，有臺灣高等法院被告前案紀錄表附卷
    可按，暨其犯罪之手段、智識程度等一切情狀，量處有期徒
    刑一年。又被告本案犯罪時間係在九十六年四月二十四日以
    前，合於中華民國九十六年罪犯減刑條例第二條第一項第三
    款所定減刑條件，且無同條例第三條規定不應減刑之情事，
    應依法減其宣告刑二分之一為有期徒刑六月，並諭知易科罰
    金之折算標準。而按刑法第四十一條第一項前段規定，於九
    十四年一月七日修正、九十五年七月一日施行前之規定為：
    「犯最重本刑為五年以下有期徒刑以下之刑之罪，而受六個
    月以下有期徒刑或拘役之宣告，因身體、教育、職業、家庭
    之關係或其他正當事由，執行顯有困難者，得以一元以上三
    元以下折算一日，易科罰金。」又被告行為時之易科罰金折
    算標準，修正前罰金罰鍰提高標準條例第二條（現已刪除）
    規定，就其原定數額提高為一百倍折算一日，則本案被告行
    為時之易科罰金折算標準，應以銀元一百元、二百元、三百
    元折算一日，經折算為新臺幣後，應以新臺幣三百元、六百
    元、九百元折算為一日。修正施行後之規定則為：「犯最重
    本刑為五年以下有期徒刑以下之刑之罪，而受六個月以下有
    期徒刑或拘役之宣告者，得以新臺幣一千元、二千元或三千
    元折算一日，易科罰金。」比較修正前後之易科罰金折算標
    準，以被告行為時關於易科罰金之規定，較有利於被告，自
    應依適用被告行為時之舊法，依修正前刑法第四十一條第一
    項前段、修正前罰金罰鍰提高標準條例第二條之規定，諭知
    易科罰金之折算標準，併予敘明。
三、不另為無罪諭知部分：
  (一)公訴意旨另以：被告於本案車禍發生時，因其前開過失行為
    ，致告訴人丙○○腹中之胎兒（嗣經命名為王楷富）經以剖
    腹產產出後，王楷富受有新生兒窒息、肺出血、新生兒持續
    性肺高壓、慢性肺病、缺氧缺血性腦病變等傷害，目前呈植
    物人狀態，因認被告尚涉有刑法第二百八十四條第二項後段
    之業務過失傷害人致重傷罪嫌。
  (二)按犯罪事實應依證據認定之，無證據不得認定犯罪事實；又
    不能證明被告犯罪者，應諭知無罪之判決，刑事訴訟法第一
    百五十四條第二項及第三百零一條第一項分別定有明文。又
    按被告或共犯之自白，不得作為有罪判決之唯一證據，仍應
    調查其他必要之證據，以察其是否與事實相符，刑事訴訟法
    第一百五十六條第二項定有明文。經查：
    按刑法對於「人」之保護係始於出生，終於死亡，胎兒因尚
    未出生，就刑法而言僅能視為母體之一部分，此觀刑法就非
    法奪取胎兒之生存權，僅設有「墮胎罪」加以處罰，而非論
    以「殺人罪」，即可推知，而過失致重傷罪，係以「人」為
    被害客體，故被告行為時未經產出之胎兒（嗣命名為王楷富
    ），自不在其列（參見本院九十一年度交上易字第二○三六
    號判決；林山田，刑法各論（上），增訂二版，二○○○年
    十二月，三八、三九頁，均同此旨）。進一步言，倘行為人
    在懷胎婦女妊娠期間之故意或過失傷害胎兒行為，縱使認為
    有刑罰制裁之必要，僅能另由刑事立法途徑將其犯罪化並明
    定於刑事法律中，始能符合罪刑法定原則。查告訴人丙○○
    於本案車禍發生前並未有分娩之徵兆，係因本案車禍併發症
    而提前緊急剖腹生產乙節，有光田綜合醫院大甲分院九十五
    年八月二十八日（九五）光醫事字第九五甲○○四九○號函
    在卷可憑（見原審卷四六頁）。是告訴人丙○○所懷之前開
    胎兒（嗣命名為王楷富）暨係於本案車禍發生後始經剖腹產
    出，則前開胎兒縱使經剖腹產生後，因週產期窒息而受有缺
    氧缺血性腦病變及急性心肺衰竭等傷害之情事，然因前開胎
    兒於本案車禍時尚未出生，被告前揭過失行為所加害之對象
    ，僅為告訴人丙○○本人，應無對嗣後產出之前開胎兒成立
    過失致重傷罪之餘地。至於依民法第七條關於：「胎兒以將
    來非死產者為限，關於其個人利益之保護，視為既已出生」
    之規定，固無礙於王楷富另循民事救濟途徑向被告求償之權
    利，惟此與被告於刑事責任上是否成立業務過失傷害人致重
    傷罪，兩不相涉，附此敘明。
  (三)從而，被告就本案車禍發生時告訴人丙○○所懷之前開胎兒
    （嗣命名為王楷富）部分，尚無從逕認被告此部分行為構成
    業務過失致重傷之犯行，惟公訴意旨認此部分與前開有罪科
    刑部分，有想像競合犯之裁判上一罪關係，爰不另為無罪判
    決之諭知，併予敘明。
據上論斷，應依刑事訴訟法第369條第1項前段、第364條、第299
條第1項前段， 刑法第284條第2項後段、第2條第1項前段、（修
正前）第62條前段、（修正前）第41條第1項前段， 道路交通管
理處罰條例第86條第1項，罰金罰鍰提高標準條例第1條前段、（
修正前）第2條，現行法規所定貨幣單位折算新臺幣條例第2條，
中華民國96年罪犯減刑條例第2條第1項第3款、第7條、第9條 ，
判決如主文。
本案經檢察官乙○○到庭執行職務。
中　　華　　民　　國　　96　　年　　10　　月　　17　　日
            刑事第二庭  審判長法  官  李  璋  鵬
                              法  官  蕭  錦  鍾
                              法　官　胡　森　田
上列正本證明與原本無異。
不得上訴。
                              書記官  顏  子  良
中　　華　　民　　國　　96　　年　　10　　月　　17　　日
附錄法條：
中華民國刑法第284條
因過失傷害人者，處6月以下有期徒刑、拘役或5百元以下罰金，
致重傷者，處1年以下有期徒刑、拘役或5百元以下罰金。
從事業務之人，因業務上之過失傷害人者， 處1年以下有期徒刑
、拘役或1千元以下罰金，致重傷者，處3年以下有期徒刑、拘役
或2千元以下罰金。
